【裁判字號】    99,訴,665
【裁判日期】    991126
【裁判案由】    回復原狀等
【裁判全文】
臺灣臺南地方法院民事判決               99年度訴字第665號
原      告  威仕達開發科技有限公司
即反訴被告
法定代理人  李文豪
訴訟代理人  謝依良律師
被      告
即反訴原告  劉醇謨
上列當事人間請求回復原狀等事件，經本院於民國99年11月11日
言詞辯論終結，判決如下：
    主  文
被告應給付原告新台幣壹佰參拾柒萬貳仟元，及自民國九十九年
六月十二日起至清償日止，按年息百分之五計算之利息。
訴訟費用新台幣壹萬肆仟陸佰陸拾陸元由被告負擔。
本判決原告得以新台幣肆拾伍萬柒仟元為被告供擔保後，得為假
執行。
反訴原告之訴及假執行之聲請均駁回。
反訴訴訟費用壹萬肆仟陸佰陸拾陸元應由反訴原告負擔。
    事實及理由
壹、本訴方面：
一、本件原告起訴主張：
（一）兩造於民國98年5月26日簽訂委外開發合約書（以下簡稱
      為系爭契約），由原告委任被告研發車用INVERTER電子電
      路板，原告並已依約前後給付被告新台幣（下同）341,00
      0元，詎料，被告遲至98年9月30日仍未履約，顯已遲延給
      付，嗣經原告以郵局存證信函訂一個月期限催告其履行，
      被告至今仍未履行完畢。依據兩造所簽訂系爭契約第5條
      約定：「合約雙方若中途違約，不依約履行開發案，則必
      須以委外研發合約交易價格之2倍作為賠償」。系爭契約
      交易價格為68萬6千元，是原告向被告請求違約金137萬2
      千元。
（二）系爭開發案，確實分為第一階段及第二階段：
      依系爭契約第2條約定，合約總價為68萬6千元，依系爭契
      約第6條付款條件之約定，將該條第1至5項之付款金額加
      總起來，方符合總價68萬6千元之約定，而其中第1、2、3
      項為第一階段之付款方式，第4、5項則為第二階段之付款
      方式，足證系爭開發案確實分為第一階段及第二階段。
（三）兩造確有約定應於98年8月29日完成第一階段，至於98 年
      9月30日則為全部開發案應完成之最後期限：
      依兩造往來之電子郵件，原告於98年5月11日請被告報價
      ，被告於98年5月16日提出「開發計劃、時程及報價」，
      原告隨即應允，並依被告提出之「開發計劃、時程及報價
       」製作系爭合約書供兩造簽約，該合約書於98年5月18日
      傳送予被告確認。依被告提出之「開發時程」，第一階段
      應於98年8月29日完成，而第二階段則應於98年9月26日完
      成（合約第伍條則約定全系列研發至遲應於98年9月30日
      完成）。依上開「開發時程」，第一階段之起始日為98年
      5月16日，與系爭契約約定之開始日期相符，故被告辯稱
      上開時程之始日為98年5月11日，後來已有變更云云，應
      非事實。被告於98年9月7日之電子信件中表示「我無法掌
      握power之進度，承諾一再跳票，跟預期差異很大，Sinew
      aveInverter有它一定的難度」，被告於98年9月7日承認
      其未能如期履約，足認兩造確有約定第一階段之研發應於
      98年8月29日完成，否則，98年9月7日距離98年9月30日尚
      有近一個月時間，被告何須自承其承諾一再跳票。
（四）原告並未另行委託他人開發系爭電子電路板：依據系爭契
      約，被告應於98年9月26日完成第二階段，詎料，被告遲
      至98年9月7日仍未完成第一階段之研發，原告向被告詢問
      開發進度，被告竟以不負責態度表示「我無法掌握power
      之進度，承諾一再跳票，跟預期差異很大，Sine waveInv
      erter有它一定的難度…不敢承諾完成日…Sine waveInve
      rter比想像中難…」，直至98年9月29日，原告再向被告
      詢問進度，被告竟回以「若講話不客氣，我馬上放棄開發
      ，你白花錢，我們白花工」，原告深怕被告放棄開發，只
      得繼續等候，因嗣後被告仍未完成第一階段之研發，原告
      方會解除系爭契約，原告並未私下另行委託他人研發同一
      案件。
（五）原告依約僅有提供樣品或藍圖之義務，並無提供示波器及
      程式燒錄器之義務：依系爭委外開發合約書之「委外研發
      承諾如下」之一，約定「由甲方（即原告）提供樣品或藍
      圖」，可知原告依約僅有提供樣品或藍圖之義務，並無提
      供示波器及程式燒錄器之義務，而被告寄還之示波器及程
      式燒錄器，係被告向原告所借用，被告本應自行準備，但
      被告為節省費用而向原告借用，原告係因本身需求方請求
      被告返還，詎被告竟反指原告未依約提供示波器及程式燒
      錄器，顯非事實。何況，系爭契約係委託被告研發車用電
      源轉換器之電子電路板，故原告提供車用電源轉換器樣品
      供被告參考，方有必要性及符合契約目的性，至於示波器
      及程式燒錄器，本為方便購得之設備，原告並無提供之義
      務。至於本件開發案之樣品為「正弦波電源轉換器(Inver
      ter)」，仍留在被告處，被告並未交還。再依雙方之電子
      郵件，可證原告因進行產品檢測之需，僅要求被告返還「
      示波器」及「燒錄器(N-Link)」，並未要求返還「正弦波
      電源轉換器（Inverter）」之樣品，被告謊稱原告要求其
      交還樣品云云，亦有不實。
（六）綜上所述，系爭契約確實有以工作於特定期限完成及交付
      為契約之要素，而被告遲延至98年9月30日尚未完成第一
      階段之進度，原告本得依雙方契約第5條之規定，請求被
      告賠償研發金額之2倍即137萬2千元之違約金。為此，提
      起本件訴訟，並聲明：（1）被告應給付原告1,372,000元
      ，及自起訴狀繕本送達翌日即99年6月12日起至清償日止
      ，按年息百分之5計算之利息。（2）原告願供擔保請准宣
      告假執行。
二、被告抗辯：
（一）原告與被告於98年5月18日簽訂「委外開發合約書」乙紙
      。由原告委託被告研發車用In verter電子電路特性，合
      約名稱為:「lnverter300w全系列18種延伸機種、6種ROM
      委外開發案」，而合約編號為:I NV 300W。且預定合約完
      成日期為98年9月30日，同時約定「若驗收日有所延後，
      影響第二階段啟動日期，則完成日應于順延。」以上有兩
      造簽訂之「委外開發合約書」乙紙在卷足證。但兩造另約
      定原告應提供樣品、研發所需示波器及程式燒錄器（將被
      告所設計程式燒錄於ROM上以便測試之用）等研發廢所需
      物品、工具及設備，供被告研發之用。
（二）被告與原告簽約後，即陸續展開各項開發工作，並且不斷
      積極與原告聯繫、報告各種研發進度及成果，此有雙方往
      來電子郵部件足稽。詎料，原告因恐利潤不佳，為節省成
      本，拒付被告開發費用，竟一方面接收被告陸續交付之研
      發成果，另一方面卻私下另行洽循較低價之開發人員，暗
      地裡另委託第三人分頭開發硬體及軟體程式。嗣即於98年
      10月14日來電要求被告即日將樣品、研發所需示波波器及
      程式燒錄器返還。被告仍矇在鼓裡，不知實情，但只能於
      98年10月15 1日遵照原告指示，將原告所提供之樣品、研
      發所需示波器及程式燒錄器委託萊爾富國際股份有限公司
      將前開物品一次寄還原告。豈料原告見已可自行委由他人
      研發，竟即於98年11月19日以台南成功路郵局第2849號存
      證信函請求解除契約。復於99年1月13日以南港昆陽郵局
      第5號存證信函限本人於函到一個月內履行合約云云，進
      而再以被告違約為由，提出本件訴訟。惟:被告受委託之
      研發工作需賴原告所提供之樣品研發所需示波器及程式燒
      錄器（此由系爭契約書第2頁第12行有「壹、由甲方提供
      樣品或藍圖，......」及實際上由原告所提供之研發所需
      示波器及程式燒錄器之事實足證），已足見被告未能依約
      提出完整給付，顯係因可歸責於原告收回前開物品、工具
      、設備之故意行為所致，是被告所受委託之研發工作停頓
      ，顯非可歸責於被告，被告依民法第230條規定自不負遲
      延責任，實已至甚灼然。
（三）為此聲明：請求駁回原告之訴及假執行之聲請。
三、本件經依民事訴訟法第270條之1第1項第3款規定，整理並協
    議兩造不爭執事項暨簡化爭點為：
（一）兩造不爭執事項：
（１）兩造於98年5月18日簽訂委外開發合約書，由原告委託被
      告研發車用INVERTER電子電路板。系爭契約書第5條約定
      ：合約雙方若中途違約，不依合約履行開發案，則必須以
      委外研發合約交易價格之2倍作為賠償。
（２）原告於合約期間已交付被告報酬341,000元（即第一階段
      之設計開發費50%，NT$22.5萬元+11.6萬，Layout/PCB)。
（二）兩造之爭點如下：
（１）系爭委任開發契約第一階段之完成日以及第二階段之完成
      日分別為何？
（２）原告是否同意被告關於系爭契約第一、二階段及完成日得
      以延期？
（３）被告未於期限內完成開發案，是否可歸責於原告？
四、得心證之理由：
    茲將爭點一一說明如下：
（一）系爭委任開發契約第一階段之完成日以及第二階段之完成
      日分別為何？
      本件原告主張系爭契約第一、二階段完成日分別為98年8
      月29日及98年9月30日，此為被告所否認。經查：系爭契
      約書第5條約定：Inverter300W全系列產品研發開始日期
      ：2009年5月16日，完成日期：2009年9月30日，若驗收日
      有所延後，影響第2階段啟動日期，則完成日應予順延，
      此有原告提出系爭契約書1紙附卷可查（見台灣台北地方
      法院99年度審訴字第1815號民事卷），而該契約書之真正
      為雙方所不爭執，自堪採為真實。而依據雙方簽立之書面
      明確載明產品研發開始日期為2009年5月16日，完成日期
      為98年9月30日。再被告亦自認於98年5月16日寄送開發計
      畫、時程及報價表給原告（見本卷第118頁），而該產品
      規劃書計畫開始日為98年5月16日，第一階段完成日為98
      年8月29日，第二階段為98年9月26日完成，此有被告寄送
      原告之電子郵件信件在卷可查（見本院卷第95-98頁）。
      按當事人互相表示意思一致者，無論其為明示或默示，契
      約即為成立，此民法第153條第1項定有明文。參酌系爭委
      外開發合約書所簽署日期為98年5月18日以及被告於98 年
      5月16日所寄發電子郵件之開發計劃時程表可知，被告於
      98年5月16日以電子郵件提出開發計畫、時程及報價單後
      ，原告隨即應允，此時雙方意思表示已互為一致，系爭契
      約當時即已成立。後雙方於98年5月18日補簽立書面，在
      書面就開發時程最後完成日修改為98年9月30日，而非原
      先時程表所定之98年9月26日，但兩造約定第一階段之完
      成日均為98年8月29日。被告以系爭合約書第3條記載契約
      完成日期：2009年5月26日，故第一階段及完成日均非如
      原告所指之日期為抗辯。但本院認系爭契約已明確記載產
      品研發開始日為2009年5月16日，完成日期為200 9年9 月
      30日，而此與被告所寄發之開發計畫時程表相符，故應以
      契約書及開發計畫時程表為準。易言之，系爭契約之研發
      開始日為2009年5月16日，第一階段完成日為2009年8月29
      日，產品完成日為2009年9月30日。雖契約書第三條記載
      合約完成日期：2009年5月26日，然此日期記載不具重要
      意義，更不足以單憑該日期之記載遽推翻系爭契約第5條
      及開發計畫時程表所約定之日期，故被告此部份抗辯並不
      足採。
（二）原告是否同意被告關於系爭契約第一、二階段及完成日得
      以延期？
      按當事人主張有利於己之事實者，就其事實有舉證之責任
      。但法律別有規定，或依其情形顯失公平者，不在此限，
      此民事訴訟法第277條定有明文。本件被告自認系爭開發
      案其至今未完成第一階段（見本卷第59頁），被告對此抗
      辯進行第一階段後，原告同意讓被告延期，此為原告所否
      認。揆諸前揭條文之規定，被告自應對於「原告同意延期
      」之事實負舉證責任。經查：系爭契約第5條約定：「Inv
      erter300W全系列產品研發開始日期：2009年5月16日，完
      成日期：2009年9月30日，若驗收日有所延後，影響第二
      階段啟動日期，則完成日應予順延」，故依照契約文義觀
      之，第一階段完成需要原告驗收通過後，始啟動第二階段
      ，若因原告驗收致日期延宕，此因可歸責於原告之事由，
      故契約約定給被告寬限期，得以延長完成日。故依照系爭
      契約之文義，只有在完成第一階段後，因原告驗收延後，
      對於整個開發案之完成日始得以延期。而被告至今仍未完
      成第一階段，原告根本無從驗收，故依契約之文義觀之，
      被告主張第一階段未完成仍可以適用延期之規定，似不可
      採。再被告提出本卷第40頁及第105頁之電子郵件記載「
      很好!!就要你的回覆（開發進度10/E完成軟硬體開發，這
      是目前有把握的時程）..公司要的就是這種明確的答案。
      至於其他的公司沒有任何回應必要）」，抗辯「原告同意
      其延期」云云。惟查：依被告所抗辯第40頁及第105頁之
      電子信件文義，僅可以看出原告要被告明確回覆可以何時
      完成開發，並無法看出原告明確同意被告延期，被告並無
      提出其他積極證據證明原告同意延期，不得僅以電子郵件
      隻字片語斷章取義認定原告同意被告延期，故被告此部分
      抗辯並不可採。
（三）被告未於期限內完成開發案，是否可歸責於原告？
      末被告抗辯原告於2009年9月16日要求被告返還樣品，以
      及於2009年10月15日要求返還開發工具致使被告無法繼續
      開發工作，顯然被告之遲延可歸責於原告，並以本卷第41
      頁電子郵件及第43頁之存證信函為證云云。經查：前已述
      及，依據契約之約定，被告應於2009年8月29日完成第一
      階段，2009年9月30日完成所有工作。而檢視本卷第41頁
      之電子郵件，原告係於2009年10月14日寄發該郵件向被告
      催討示波器等儀器設備；本卷第43頁被告發給原告之存證
      信函記載：「台端（指原告）...竟於98年10月14日來電
      要求本人即日將樣品、研發所需示波器及程式燒錄器返還
      ，致本人不得不於98年10月15日遵囑將前開物品委託萊爾
      富國際股份有限公司將前開物品一次寄還」（見本卷第43
      -44頁），被告所提證據僅能證明原告於2009年10月14日
      通知被告於2009年10月15日返還樣品、示波器及設備，但
      尚無法證明原告於2009年9月16日已通知被告返還樣品。
      而觀乎系爭契約之約定，被告應於2009年9月30日完成所
      有之工作，被告自該日起已負遲延責任，自與原告於2009
      年10月15日通知其返還樣品、示波器及設備無關，故被告
      抗辯其遲延可歸責於原告，自不可採。
（四）本件系爭契約第5條約定：合約雙方若中途違約，不依合
      約履行開發案，則必須以委外研發合約交易價格之2倍作
      為賠償。前已述及，本件被告與原告簽訂系爭契約，並已
      收受原告所交付341,000元，未在所約定之2009年8月29日
      完成第一階段工作，更未於2009年9月30日完成所有委託
      工作，顯已違反雙方契約之約定，而被告並無法提出積極
      證據證明該不履行工作顯可歸責於原告，自應負遲延責任
      ，原告自得依照系爭契約第5條之規定請求被告給付交易
      價格2倍即686,000X2=1,372,000元之損害賠償。從而，本
      件原告爰依雙方契約之法律關係，請求被告給付原告1,37
      2,000元及自起訴狀繕本送達翌日即99年6月12日起至清償
      日止，按年息百分之5計算之利息，於法有據，應准許之
      。
五、假執行之宣告：本件原告勝訴部份，其陳明願供擔保請准宣
    告假執行，經核並無不合，爰酌定相當之金額准許之。
貳、反訴部份：
一、本件反訴原告起訴主張兩造簽立系爭契約，約定雙方若中途
    違約，不依合約履行開發案，則必須以委外研發合約交易價
    格之2倍作為賠償，而反訴被告與反訴原告簽約後，並故收
    回樣品、示波器及開發工作並要求終止合約，致使開發案不
    能依約完成，為此，反訴原告爰依系爭契約第5條之規定，
    提起本件反訴，並聲明：（一）反訴被告應給付反訴原告
    1,372,000元，及自起訴狀繕本送達翌日即99年7月7日起至
    清償日止，按年息百分之5計算利息。（二）反訴原告願供
    擔保請准宣告假執行。
二、本件反訴被告抗辯反訴被告並未委託第三人開發系爭電子電
    路板，反訴被告支付報酬341,000元後，反訴原告應於98年8
    月29日完成第一階段，第二階段至遲應於98年9月30日完成
    。詎料，反訴原告直至98年9月7日仍未完成第一階段之研發
    ，反訴被告向反訴原告詢問開發進度，但反訴原告竟以不負
    責任態度，表示無法掌握POWER之進度，直至98年9月29日反
    訴被告向反訴原告詢問進度，反訴原告竟回以「若講話不客
    氣，我馬上放棄開發，你白花錢，我們白花工」，反訴被告
    深怕反訴原告放棄開發，只得繼續等候，嗣後因反訴原告仍
    未按期完成第一階段之研發，反訴被告始解除系爭契約，並
    索回返還示波器及燒錄器，故系爭契約無法依約完成，乃因
    反訴原告給付遲延，顯可歸責於反訴原告，故反訴原告請求
    賠償損害自無理由。為此，聲明：（一）反訴原告之訴及假
    執行聲請均駁回。（二）如受不利判決，反訴被告願供擔保
    請准免為假執行。
三、得心證之理由：
    本件反訴原告主張是否有理由，主要爭點在於反訴被告終止
    或解除系爭契約是否可歸責於反訴被告，茲將爭點一一說明
    如下：按因可歸責於承攬人之事由，致工作逾約定期限始完
    成，或未定期限而逾相當時期始完成者，定作人得請求減少
    報酬或請求賠償因遲延而生之損害。前項情形，如以工作於
    特定期限完成或交付為契約之要素者，定作人得解除契約，
    並得請求賠償因不履行而生之損害，此民法第502條定有明
    文。經查：本件系爭契約反訴原告受託開發的為車用NVERTE
    R電子電路，乃屬於科技產品，具有市場時效性，而雙方約
    定開發工程完成日為98年9月30日，顯以工作於定期限完成
    為契約之要素。而反訴原告至98年10月15日尚未完成開發，
    已構成給付遲延。而反訴原告主張因反訴被告收回樣品及開
    發工具致使其給付遲延等情，前已述及，為無理由，因係可
    歸責於反訴原告之事由，致使遲延給付，反訴被告本得請求
    解除或終止契約。故系爭契約無法繼續完成乃可歸責於反訴
    原告，反訴原告自不得以此為理由爰依系爭契約第5條之規
    定，請求交易價格2倍之賠償損害。從而，反訴原告請求反
    訴被告給付1,372,000元，及自起訴狀繕本送達翌日起至清
    償日止，按年息百分之5之利息，於法無據，應駁回之。
四、假執行之宣告：本件反訴原告之訴為無理由，其假執行之聲
    請失所附麗，應併予駁回之。
五、本件事證已臻明確，兩造其餘攻擊防禦方法及所提之證據，
    經本院審酌後認與結果不生影響，爰不一一論述，附此敘明
    。
六、末按法院為終局判決時，應依職權為訴訟費用之裁判；訴訟
    費用，由敗訴之當事人負擔，此民事訴訟法第87第1項、第7
    8條分別定有明文。本件本訴原告之訴為有理由，反訴原告
    之訴為無理由，本訴訴訟費用為14,666元，反訴訴訟費用14
    ,666元，本訴被告應負擔14,666元，反訴原告應負擔14,666
    元。
七、據上論結：本件本訴原告為有理由，反訴原告之訴為無理由
    ，應依民事訴訟法第78條、第87條第1項、第390條第2項，
    判決如主文。
中    華    民    國    99    年    11    月    26  日
                  民事第二庭   法  官  田玉芬
以上正本證明與原本無異。
如不服本判決，應於送達後20日內向本庭（台南市○○路○段308
號）提出上訴狀（須按他造當事人人數附繕本）。
中    華    民    國    99    年    11    月    26    日
                                        書記官  劉紀君

司法院資訊處製作；財團法人民間司法改革基金會備份。
